【裁判字號】    98,訴,1284
【裁判日期】    990118
【裁判案由】    確認本票債權不存在等
【裁判全文】
臺灣士林地方法院民事判決              98年度訴字第1284號
原      告  乙○○
訴訟代理人  陳德峰律師
複代理人    周建才律師
複代理人    賴建旭律師
被      告  甲○○
上列當事人間請求確認本票債權不存在等事件，本院於99年1 月
11日言詞辯論終結，判決如下：
    主      文
確認被告對原告所簽發如附表一編號21、22所示之本票債權於超
過新臺幣肆萬陸仟陸佰壹拾元部分不存在。
原告其餘之訴駁回。
訴訟費用由被告負擔十分之一，餘由原告負擔。
    事實及理由
甲、程序方面：
一、按訴狀送達後，原告不得將原訴變更或追加他訴，但擴張或
    減縮應受判決事項之聲明者，不在此限，民事訴訟法第255
    條第1 項第3 款定有明文。本件原告起訴時訴之聲明係請求
    「(一)、確認原告所簽發如附表一所示之本票債權不存在。(二)
    、被告應將附表一所示之22張本票，返還與原告。」。嗣於
    民國99年1 月11日言詞辯論期日，被告返還如附表一編號所
    示1 至20號之本票20紙予原告複代理人周建才律師，原告當
    庭減縮聲明金額為「(一)、確認被告對原告所簽發如附表一所
    示之本票債權不存在。(二)、被告應將附表一所示編號21及22
    號之2 張本票，返還與原告。」（本院卷第32頁），核屬擴
    張、減縮應受判決事項之聲明，自應准許。
乙、實體方面：
一、原告主張：原告於96年4 月19日因購買房屋無法取得足額之
    銀行貸款，遂向被告借貸新臺幣（下同）65萬元之款項，雙
    方約定原告於2 年期間內，共分24期，自96年6 月5 日起至
    98年6 月5 日止，每期3 萬478 元之方式清償前開金額加計
    利息，共計73萬1,472 元之款項，原告並簽發本票24紙以為
    憑證。原告自96年6 月起即按前開約定陸續償還前揭款項，
    至98年5 月14日止總計已償還70萬4,424 元，然被告均拒絕
    將原告前開所簽發之本票返還原告，詎被告竟持如附表一所
    示之本票向本院聲請強制執行，並經本院以98年度票字第53
    38號裁定准許在案，而依票據法第13條規定反面解釋，原告
    為擔保借款而簽發附表一之本票，原告業已清償債務，依民
    法第309 條規定，原、被告間債之關係消滅，因此本票債權
    不存在。故被告持有之本票即屬無法律上理由，被告應返還
    本票。爰訴請確認如附表一所示之本票債權不存在及依不當
    得利法律關係，請求被告返還如附表一編號21、22所示之本
    票等語。並聲明：(一)、確認被告對原告所簽發如附表一所示
    之本票債權不存在。(二)、被告應將附表一所示編號21及22號
    之2 張本票，返還與原告。
二、被告則以：被告因原告購買房屋無法取得足額之銀行貸款，
    遂借貸65萬元與原告，雙方約定原告於2 年期間內，共分24
    期，每期3 萬478 元之方式，清償前開金額加計利息共計73
    萬1,472 元之款項，原告並簽發本票24紙交與被告收執（其
    中2 張未填載發票日），被告因將該24張本票寄放在銀行保
    險櫃，遂與原告約定待原告將前開前款項皆清償後始返還該
    24 張 本票，然原告至98年5 月14日僅返還62萬3,906 元與
    被告，伊否認曾於97年1 月12日、97年2 月10日、97年4 月
    10日到店收取現金，是原告尚積欠被告10萬7,566 元之款項
    ，伊已當庭返還附表一編號1 至20所示之本票，附表一編號
    21、22所示之本票因尚未全部清償，自無法將所有之本票皆
    返還與原告等語，資為抗辯。並聲明求為判決駁回原告之訴
    。
三、兩造不爭執之事實：
(一)、如附表一所示之本票係原告因購買房屋，無法向銀行取得足
    額貸款，向被告借貸65萬元而簽發交與被告收執（本院98年
    度湖簡字第1906號卷第11頁正、反面）。
(二)、被告以如附表一所示之本票向本院聲請強制執行，並經本院
    以98年度票字第5338號裁定准許在案（本院98年度湖簡字第
    1906號卷第12頁正、反面）。
四、按確認法律關係之訴，非原告有即受確認判決之法律上利益
    者，不得提起之，民事訴訟法第247 條第1 項前段定有明文
    。上揭條文規定所謂即受確認判決之法律上利益，係指因法
    律關係之存否不明確，致原告在私法上之地位有受侵害之危
    險，而此項危險得以對於被告之確認判決除去之者而言（最
    高法院42年台上字第1031號判例意旨參照）。又按確認法律
    關係存在或不存在之訴，以確認現在之法律關係為限，如已
    過去或將來應發生之法律關係，則不得為此訴之標的。所謂
    「過去之法律關係」，係指曾經成立或不成立之法律關係，
    因情事變更，該過去之法律關係現已不復存在之情形而言。
    且為訴訟標的之法律關係是否存在，係以事實審言詞辯論終
    結時為準。若債權業於原審言詞辯論終結前，已經清償完畢
    ，則其債之關係即已消滅。依前說明，在原審言詞辯論終結
    時，自屬「過去之法律關係」，殊不因係債務人任意清償，
    或由法院為強制執行清償，而有所不同。當事人若就「過去
    之法律關係」請求予以確認，於法洵有未合。（最高法院88
    年度台簡上字第24號判決意旨參照）。本件原告請求確認兩
    造間如附表一編號1 至22所示之本票債權不存在，原告提起
    本件訴訟前，被告雖曾以原告簽發之如附表一編號1 至22所
    示之本票向本院聲請准予強制執行，並經本院98年度票字第
    5338號本票裁定准許強制執行，原告有即受強制執行之危險
    ，可認原告提起本件確認之訴時，有確認利益。惟查，被告
    對簽發本票之原因為借款，而原告業經清償62萬3,906 元乙
    節並不爭執，於言詞辯論終結前返還附表一編號1 至20所示
    之本票給原告之複代理人（本院卷第22頁、99年1 月11日言
    詞辯論筆錄），是於言詞辯論終結時，附表一編號1 至20之
    本票債權已屬不復存在之「過去之法律關係」。從而，原告
    提起本訴，求為判決附表一編號1 至20之本票債權不存在，
    並無即受確認判決之法律上利益，應予駁回。
五、本院得心證之理由：
    原告主張如附表一編號21、22所示之本票債權業經清償，故
    確認如附表一編號21、22所示之本票債權不存在，並依不當
    得利法律關係，請求被告返還如附表一編號21、22所示之本
    票，惟此為被告所否認，並以前揭情詞置辯，是本件之爭點
    為原告清償金額究竟多少？經查：
(一)、按「當事人主張有利於己之事實者，就其事實有舉證之責任
    。但法律別有規定，或依其情形顯失公平者，不在此限。」
    、「當事人主張之事實，經他造於準備書狀內或言詞辯論時
    或在受命法官、受託法官前自認者，無庸舉證。當事人於自
    認有所附加或限制者，應否視有自認，由法院審酌情形斷定
    之。自認之撤銷，除別有規定外，以自認人能證明與事實不
    符或經他造同意者，始得為之。」民事訴訟法第277 條、第
    279 條定有明文。次按「發票人對於執票人主張之原因事實
    及票據之真正，並不爭執，而主張票款已因清償抵銷等原因
    而消滅者，則舉證責任應由發票人負之。」（最高法院48年
    台上字第389 號判例可資參照）。
(二)、本件原告主張附表一編號21、22所示之本票債權業已清償完
    畢，惟被告僅自認清償1 萬4,346 元（被告於98年12月14日
    之書狀及99年1 月11日之言詞辯論期日自認原告共清償62萬
    3,906 元，並已返還附表一編號1 至20所示之本票60萬9,56
    0 元，623,906 －609,560 ＝14,346），除被告自認之事實
    無庸舉證外，原告自應就票款業經全部清償之事實負舉證責
    任。查，原告主張於97年1 月12日、97年2 月10日、97年4
    月10日以現金2 萬元、3 萬478 元、3 萬元交付給被告，此
    為被告所否認，原告未提出任何證據證實其說，自無法認定
    原告業已全部清償，原告就附表一編號21、22之本票僅清償
    1 萬4,346 元，尚有4 萬6,610 元未清償，自無法請求被告
    應將附表所示編號21及22號之本票2 紙返還。
六、從而，原告請求確認被告對原告所簽發如附表一編號21、22
    所示之本票債權於超過4 萬6,610 元部分不存在，為有理由
    ，應予准許；逾此部分之請求則無理由，應予駁回。
七、本件判決事證基礎已臻明確，兩造其餘主張、陳述及所提證
    據，暨攻擊、防禦方法，經本院審酌後，認與判決結果已無
    影響，爰不再一一論述，併予敘明。
八、訴訟費用負擔之依據：民事訴訟法第79條。
中    華    民    國    99    年    1     月    18    日
                  民事第二庭  法  官  絲鈺雲
以上正本證明與原本無異。
如對本判決上訴，應於判決送達後20日內向本院提出上訴狀。
中    華    民    國    99    年    1     月    20    日
                              書記官  林玫熹
附表一：
┌──┬──────┬────┬──────┬──────┬─────┐
│編號│發   票   人│票面金額│到   期   日│發   票   日│票據號碼  │
├──┼──────┼────┼──────┼──────┼─────┤
│1   │乙○○      │30,478元│96年6 月5 日│96年5月5日  │TH0000000 │
├──┼──────┼────┼──────┼──────┼─────┤
│2   │同上        │同上    │96年7 月5 日│同上        │TH0000000 │
├──┼──────┼────┼──────┼──────┼─────┤
│3   │同上        │同上    │96年8 月5 日│同上        │TH0000000 │
├──┼──────┼────┼──────┼──────┼─────┤
│4   │同上        │同上    │未記載      │同上        │TH0000000 │
├──┼──────┼────┼──────┼──────┼─────┤
│5   │同上        │同上    │未記載      │同上        │TH0000000 │
├──┼──────┼────┼──────┼──────┼─────┤
│6   │同上        │同上    │未記載      │同上        │TH0000000 │
├──┼──────┼────┼──────┼──────┼─────┤
│7   │同上        │同上    │未記載      │同上        │TH0000000 │
├──┼──────┼────┼──────┼──────┼─────┤
│8   │同上        │同上    │未記載      │同上        │TH0000000 │
├──┼──────┼────┼──────┼──────┼─────┤
│9   │同上        │同上    │未記載      │同上        │TH0000000 │
├──┼──────┼────┼──────┼──────┼─────┤
│10  │同上        │同上    │未記載      │同上        │TH0000000 │
├──┼──────┼────┼──────┼──────┼─────┤
│11  │同上        │同上    │未記載      │同上        │TH0000000 │
├──┼──────┼────┼──────┼──────┼─────┤
│12  │同上        │同上    │未記載      │同上        │TH0000000 │
├──┼──────┼────┼──────┼──────┼─────┤
│13  │同上        │同上    │未記載      │同上        │TH0000000 │
├──┼──────┼────┼──────┼──────┼─────┤
│14  │同上        │同上    │未記載      │同上        │TH0000000 │
├──┼──────┼────┼──────┼──────┼─────┤
│15  │同上        │同上    │未記載      │同上        │TH0000000 │
├──┼──────┼────┼──────┼──────┼─────┤
│16  │同上        │同上    │未記載      │同上        │TH0000000 │
├──┼──────┼────┼──────┼──────┼─────┤
│17  │同上        │同上    │未記載      │同上        │TH0000000 │
├──┼──────┼────┼──────┼──────┼─────┤
│18  │同上        │同上    │未記載      │同上        │TH0000000 │
├──┼──────┼────┼──────┼──────┼─────┤
│19  │同上        │同上    │未記載      │同上        │TH0000000 │
├──┼──────┼────┼──────┼──────┼─────┤
│20  │同上        │同上    │未記載      │同上        │TH0000000 │
├──┼──────┼────┼──────┼──────┼─────┤
│21  │同上        │同上    │未記載      │同上        │TH0000000 │
├──┼──────┼────┼──────┼──────┼─────┤
│22  │同上        │同上    │未記載      │同上        │TH0000000 │
├──┴──────┴────┴──────┴──────┴─────┤
│共計：67萬516元。                                                   │
└──────────────────────────────────┘

司法院資訊處製作；財團法人民間司法改革基金會備份。
